臺灣板橋地方法院民事裁定　　　　　　100年度監宣字第162號
聲　請　人　林錦蘭
相　對　人　劉正雄
代　理　人　沈昌錡律師
關　係　人　劉銘傑
上列聲請人聲請監護宣告事件，本院裁定如下：
    主      文
聲請駁回。
程序費用由聲請人負擔。
    理      由
一、本件聲請意旨略以：聲請人林錦蘭係相對人劉正雄之妻，相
    對人因精神障礙，現已不能為意思表示或受意思表示，或不
    能辨識其意思表示之效果，爰依民事訴訟法第597 條之規定
    ，檢附戶籍謄本、中華民國身心障礙手冊、行政院衛生署八
    里療養院診斷證明書暨出院病歷摘要及診療記錄、衛生署玉
    里醫院診斷證明書暨出院病歷摘要、行政院國軍退除役官兵
    輔導委員會桃園榮民醫院病程記錄、行政院衛生署桃園療養
    院出院病歷摘要及轉診單、相對人劉正雄出院行為協議書等
    影本、親屬系統表及同意書等件為證，聲請對相對人為監護
    宣告，併選定聲請人林錦蘭為受監護宣告人劉正雄之監護人
    、關係人劉銘傑為會同開具財產清冊之人等語。
二、按對於因精神障礙或其他心智缺陷，致不能為意思表示或受
    意思表示，或不能辨識其意思表示之效果者，法院得因本人
    、配偶、四親等內之親屬、最近一年有同居事實之其他親屬
    、檢察官、主管機關或社會福利機關之聲請，為監護之宣告
    ，民法第14條第1 項定有明文。
三、經查：
  (一)聲請人主張其為相對人之妻，此有聲請人提出之戶籍謄本及
    親屬系統表為憑。又聲請人主張相對人因精神障礙，現已不
    能為意思表示或受意思表示，或不能辨識其意思表示效果等
    事實，雖據聲請人提出上開書證為憑，惟相對人於本院審理
    時到庭辯稱：「（問：你是否知道對面的這位聲請人是你的
    什麼人嗎？）她是我太太。」、「（問：你跟你太太之間有
    何糾紛嗎？）我在八里療養院住院之前跟我太太有發生家暴
    ，出院後我就搬去跟我母親同住，在之前我也曾經住過療養
    院，我住過很多次，都是被我太太無緣無故送去的，我都是
    因為急診去住一兩個月就出院。」、「（問：你覺得你自己
    有無精神上面的問題？）沒有，就是有酒癮而已。」、「（
    問：你喝醉酒後你會有那些失控的行為嗎？）不會，會昏睡
    ，有時我太太會激怒我，我講話會就會大聲一點，我只要講
    話大聲一點，我太太就會把我送醫院，或者就警察來逼我吃
    安眠藥，吃了安眠藥之後就會睡到隔天。」、「（問：你為
    何會對你太太家暴呢？）那時候是用手推她一下，我也接受
    懲罰了，被送去強制就醫，也有被法院命不得騷擾。」、「
    （問：你曾經自殺過嗎？）有，很久了，大約三、四年前。
    因為糖尿病之後，性功能障礙所以覺得虧欠太太很多。」、
    「（問：你曾經用什麼方法想要自殺？）吃安眠藥，我並沒
    有想要燒木炭。」、「（問：你會不會有時候看到旁邊有一
    群人，別人看不到？）不會。」、「（問：你會不會懷疑老
    婆有外遇？）曾經有過。」、「（問：你有無曾經半夜打電
    話給親友，想要找人聊天？）沒有。」、「（問：你有無在
    九十八年因為看不慣大樓住戶改裝車輛，所以用棍棒跟他打
    架？）有吵架，但是沒有拿棍棒。所以我就被太太送去玉里
    療養院，要跟我辦理長期在那邊住，那邊的主治醫生觀察我
    ，覺得我不錯而且還會幫助室友，我很會唱歌，所以醫生跟
    我太太說我可以出院了，說我比正常人還要正常。」、「（
    問：你最近有一筆勞保退休金要請領嗎？）是的。」、「（
    問：你領了退休金想要做什麼？）我想自己要做小生意。家
    裡的金錢資源都是太太在掌握，房子也不給我住，所以我也
    想跟我太太離婚。」、「（問：你會常常跟你太太或是地下
    錢莊借錢嗎？）我只跟地下錢莊借過一次壹萬伍仟元，我姐
    姐拿十萬元給我太太叫她向地下錢莊還款。」、「（問：你
    有簽本票給地下錢莊嗎？）相對人太久了我不太清楚。」、
    「法官：提示這邊協議書、借據、切結書是不是都是你簽的
    ？）有簽我名字都是我寫的沒有錯。都是聲請人逼我寫的，
    不然她不給我錢。過年也不讓我回去過年。」、「（問：你
    會不會覺得人生沒有什麼意義？）因為跟聲請人相處人生沒
    有意義，因為她一直把我送醫院。」等語（見本院100 年7
    月11日非訟事件筆錄）。又依亞東醫院精神科鄭懿之醫師鑑
    定結果，認為相對人之精神狀態：「會談時意識清楚，外觀
    整潔，態度略顯過度有禮疑似為抗精神病藥物之副作用，未
    見怪異行為或幻覺行為，主動性與豐富度均可。整體而言，
    其思考未見怪異內容或妄想，且可清楚說明目前門診追蹤情
    形與用藥方式；對於過去曾認為林女在外可能有婚外情的擔
    心，劉員表示是因自己罹患糖尿病之後，性功能不佳，且常
    不知林女之行蹤，難免有過度的擔心，但現今只希望能與林
    女離婚，回歸安穩的生活，不要再常因林女的說詞而被安排
    住院治療了。綜合以上所述，劉員係一『酒精依賴，目前處
    於緩解期』之個案，發病至今已近十年，然今年三月於八里
    療養院住院期間所接受之心理衡鑑結果顯示，劉員整體智能
    仍落在中等接近中下水準，無明顯退化情形，且半年來，劉
    員均規律返診接受精神醫療；鑑定當日劉員亦無明顯精神病
    症狀，對談合宜；同住家人觀察其行為表現如一般成人，且
    近半年來未再出現大量飲酒或酒後影響社會功能之不當行為
    。故依主客觀資料綜合判斷評估，鑑定當時劉員未因精神障
    礙或其他心智缺陷，而影響其為意思表示或受意思表示，或
    辨識其意思表示效果之能力，即其精神狀態並未達心神喪失
    或精神耗弱之程度。但仍建議家人應積極參與監督劉員對精
    神醫療配合之狀況及其病情變化，一方面可偵測復發之早期
    徵兆，另一方面若劉員因症狀惡化再度出現判斷力不佳之情
    形時，可即早再度向法院聲請輔助或監護宣告。」等語，此
    有該醫院出具之精神鑑定報告書在卷可稽。
  (二)本院審酌相對人劉正雄之心神狀況，並依亞東醫院鄭懿之醫
    師之鑑定結果，認為相對人為酒精依賴，目前處於緩解期之
    個案，且相對人於本院審理時到庭陳述應對自如，思慮尚屬
    清晰，理解能力、判斷力及相關認知功能尚屬正常，實難遽
    認相對人已達因精神障礙或其他心智缺陷，致不能為或受意
    思表示，或不能辨識其意思表示之效果，而需監護宣告之程
    度，亦無上開能力顯有不足而需為輔助宣告之情形。是聲請
    人聲請對相對人為監護宣告，尚難准許，應予駁回。
四、依民事訴訟法第608 條第2 項，裁定如主文。
中    華    民    國   100    年    10    月    31    日
                    家事法庭  法  官  張筱琪
以上正本係照原本作成。
如對本裁定抗告須於裁定送達後10日內向本院提出抗告狀。
中    華    民    國   100    年    10    月    31    日
                              書記官  張坤校